【裁判字號】    99,訴,226
【裁判日期】    990330
【裁判案由】    損害賠償
【裁判全文】
臺灣臺中地方法院民事判決               99年度訴字第226號
原      告  丙○○
            甲○○
            丁○○
            乙○○
            辛○○○
共      同
訴訟代理人  壬○○
被      告  庚○○
            己○○○
兼上一人
訴訟代理人  戊○○
上列當事人間請求損害賠償事件，本院於民國99年3月11日言詞
辯論終結，判決如下：
    主    文
原告之訴及其假執行之聲請均駁回。
訴訟費用由原告負擔。
    事實及理由
壹、原告主張：被告戊○○受僱於長億企業股份有限公司（以下
    簡稱長億公司），擔任駕駛職務，前於民國90年9月21日14
    時55分許，駕駛長億公司車牌號碼IC-641號營業大貨車，行
    經臺中縣大甲鎮○○路與經國路口欲右轉進入經國路時，不
    慎撞擊由訴外人陳儉所騎乘之車牌號碼KB L-172號重型機車
    ，致陳儉受有多處擦傷及骨折，陳儉經送醫急救後，仍於同
    日15時45分許，不治死亡，被告戊○○涉犯之業務過失致死
    罪經臺灣高等法院臺中分院以91年度交上訴字1639號刑事判
    決判處有期徒刑8月確定，民事賠償部分則經本院於92年1月
    24日以91年度重訴字第1203號民事案件判決戊○○應給付原
    告丙○○新台幣（下同）1,506,650元；原告辛○○○
    1,164,748元；原告丁○○、乙○○、甲○○各15萬元，並
    加計遲延利息確定。豈料，被告戊○○於肇事後為避免名下
    所有坐落臺中縣后里鄉牛稠坑43之3、43之13、43之14等地
    號土地應有部分1/3（以下稱系爭土地）遭法院查封拍賣，
    竟與其母即被告己○○○及胞兄即被告庚○○共同基於犯意
    聯絡，3人均明知彼此間並無債權債務關係，仍於90年11 月
    6日檢具抵押權登記申請書，表明渠等虛偽之債權債務關係
    ，向臺中縣豐原地政事務所申請將被告徐銘煌所有之系爭土
    地分別設定擔保債權額合計450萬元之抵押權予被告己○○○及庚○○（己○○○之債權額比例為3/5，庚○○之債權
    額比例為2/5），使臺中縣豐原地政事務所該管人員於90 年
    11月8日將此一不實事項登載於地政文書上。按因故意或過
    失，不法侵害他人之權利者，負損害賠償責任。又不法侵害
    他人之身體、健康、名譽、自由、信用、隱私、貞操，或不
    法侵害其他人格法益而情節重大者，被害人雖非財產上之損
    害，亦得請求賠償相當之金額。分別為民法第184條第1項前
    段、第195條第1項前段所規定。被告戊○○於肇事後迄今，
    非但未向原告等道歉及履行賠償義務，竟又夥同被告庚○○
    、己○○○以不法行為，侵害原告等受償權益，致渠等求償
    困難，徒增原告精神壓力及負擔，受有非財產上之精神損害
    ，爰請求被告等應共同賠償原告等精神慰撫金等語。並聲明
    ：被告應共同賠償原告3,121,398元，及自起訴狀（原告誤
    載為聲請狀）繕本送達之翌日起至清償日止，按週年利率百
    分之5計算之利息。原告願供擔保請准宣告假執行。
貳、被告則以：系爭土地上抵押權之設定並非虛偽。又民法第
    184 條並無規定得請求慰撫金。另依民法第18條規定及最高
    法院50年台上字第1114號、53年台上字第540號判決可知，
    必須以法律有特別規定者為限，始得請求慰撫金，如民法第
    18條、第194條、第195條等是。然原告主張受償權被侵害，
    非屬有特別規定之範圍，其之請求自無理由等語，資為抗辯
    。並聲明：原告之訴駁回。如受不利判決，願供擔保請准宣
    告免為假執行。
、本院之判斷：
一、本件原告主張「被告戊○○於肇事後為避免名下所有系爭土
    地遭法院查封拍賣，竟與其母即被告己○○○及胞兄即被告
    庚○○共同基於犯意聯絡，3人均明知彼此間並無債權債務
    關係，仍於90年11月6日檢具抵押權登記申請書，表明渠等
    虛偽之債權債務關係，向臺中縣豐原地政事務所申請將被告
    徐銘煌所有之系爭土地分別設定擔保債權額合計450萬元之
    抵押權予被告己○○○及庚○○（己○○○之債權額比例為
    3/5，庚○○之債權額比例為2/5 ），使臺中縣豐原地政事
    務所該管人員於90年11月8日將此一不實事項登載於地政文
    書上」之事實，業據提出本院97年度易字第4296號、台灣高
    等法院台中分院98年度上易字第819號刑事判決各一件為證
    ，復經本院調閱前揭刑事案卷查核屬實。被告雖仍辯稱：系
    爭土地上抵押權之設定並非虛偽云云。惟查：
（一）被告戊○○於上開刑事案件97年7月24日偵訊時供稱：被
      告庚○○、己○○○借貸的款項分很多次交付，每次都是
      幾10萬元陸續交付給伊云云，經核與被告庚○○、己○○○於本院刑事庭審理時辯稱：每次借款都是整筆領出來借
      給被告戊○○，並沒有分次零星領出來云云並不相符。
（二）被告戊○○於上開刑事案件97年9月16日偵訊時復供稱：
      其向被告庚○○、己○○○借款有時會隔幾個月才開本票
      云云，經核與其於本院刑事庭審理時辯稱：每次借錢都有
      簽立本票，大部分都是借錢當天就簽立本票，有時候會慢
      一、兩天才簽立本票云云亦不相符。
（三）被告3人雖為同居共財之母子、兄弟關係，但彼此間借款
      金額高達270萬元及180萬元，為數不小，應已超越親子間
      互助之義務，其等於借款時就利息、還款日等權利義務關
      係竟絲毫未加約定，已不合常理。又被告庚○○、己○○○於偵查中提出附表所示之本票欲證明其等與被告戊○○
      間有借款之事實，惟觀之附表編號4、5之本票，二者型式
      相同，票號連續，而編號4本票之票號在前，發票日為89
      年8月22日，但編號5本票所載之發票日竟早在編號4本票
      發票日前之83年10月11日，且時間相隔約6年之久，亦有
      違常情。由此可知，附表所示之本票應係被告3人為附和
      借款之說而臨頌製作，未能作為有利被告之證據。
（四）綜上各情，相互勾稽，足見原告主張被告等人於系爭土地
      上之抵押權設定係屬虛偽乙節，應堪採信。
二、次按人格權受侵害時，得請求法院除去其侵害；有受侵害之
    虞時，得請求防止之。前項情形，以法律有特別規定者為限
    ，得請求損害賠償或慰撫金。又不法侵害他人之身體、健康
    、名譽、自由、信用、隱私、貞操，或不法侵害其他人格法
    益而情節重大者，被害人雖非財產上之損害，亦得請求賠償
    相當之金額，民法第18條、第195條第1項分別定有明文。查
    民法第184條並無得請求慰撫金或非財產上損害賠償之明文
    ，是原告依上開規定請求精神上慰撫金，尚屬無據。又原告
    固另依民法第195條第1項之規定請求精神上慰撫金，然按當
    事人主張有利於己之事實者，就其事實有舉證之責任；又表
    意人與相對人通謀而為虛偽意思表示者，其意思表示無效，
    民事訴訟法第277條、民法第87條第1項分別定有明文。查被
    告戊○○為避免系爭土地遭原告聲請法院強制執行，乃與被
    告庚○○、己○○○通謀虛偽意思表示，表明渠等虛偽之債
    權債務關係，向臺中縣豐原地政事務所申請將被告徐銘煌所
    有之系爭土地分別設定擔保債權額合計450萬元之虛偽抵押
    權予被告己○○○及庚○○（己○○○之債權額比例為3/5
    ，庚○○之債權額比例為2/5），依前述民法第87條第1項前
    段規定，其間所為抵押權之設定均屬無效，原告即無因此不
    能就被告戊○○所有系爭土地求償之情形，且原告對於被告
    戊○○之債權，亦無因被告等人通謀虛偽意思表示之行為而
    受影響，則顯難認原告等人之身體、健康、名譽、自由、信
    用、隱私、貞操等人格法益受有何侵害。而原告復始終未能
    明確陳明被告等人於系爭土地上虛偽設定抵押權之行為，究
    竟係侵害原告之身體、健康、名譽、自由、信用、隱私、貞
    操何項人格法益，並舉證以實其說，其依民法第195條第1項
    之規定請求精神上慰撫金，亦屬無據。
三、綜上所述，原告依民法第184條第1項前段、第195條第1項前
    段之規定，請求被告應共同賠償原告3,121,398元，及自起
    訴狀（原告誤載為聲請狀）繕本送達之翌日起至清償日止，
    按週年利率百分之5計算之利息，為無理由，應予駁回。原
    告之訴既經駁回，其假執行之聲請亦失所依附，應併予駁回
    。
四、本件事證已臻明確，兩造其餘攻擊防禦方法，核與判決結果
    不生影響，爰不逐一論述。
肆、訴訟費用負擔之依據：民事訴訟法第78條、第85條第1項前
    段。
中    華    民    國    99    年    3     月    30    日
                  民事第二庭    法  官  黃炫中
正本係照原本作成。
如對本判決上訴，須於判決送達後20日內向本院提出上訴狀。
中    華    民    國    99    年    3     月    30    日
                                書記官
附表：
編號  票    號  付款人  受款人   金額    發票日    到期日
 1    TS135291  戊○○  未記載  100萬元  85.10.3   未記載
 2    WG0000000 戊○○  未記載   50萬元  89.11.18  未記載
 3    WG0000000 戊○○  未記載   60萬元  89.10.13  未記載
 4    TS306606  戊○○  未記載   60萬元  89.8.22   未記載
 5    TS306607  戊○○  未記載  150萬元  83.10.11  未記載
 6    TS135292  戊○○  未記載   30萬元  86.7.15   未記載

司法院資訊處製作；財團法人民間司法改革基金會備份。
